【裁判字號】    97,消債更,432
【裁判日期】    971030
【裁判案由】    更生事件
【裁判全文】
臺灣板橋地方法院民事裁定           97年度消債更字第432號
聲  請  人  甲○○原名「錢倩.
上列當事人因消費者債務清理事件聲請更生，本院裁定如下：
    主  文
聲請駁回。
聲請費用由聲請人負擔。
    理  由
一、按債務人與金融機構協商成立者，不得聲請更生或清算，但
    因不可歸責於己之事由，致履行顯有重大困難者，不在此限
    ；本條例施行前，債務人依金融主管機關協調成立之中華民
    國銀行公會會員辦理消費金融案件無擔保債務協商機制與金
    融機構成立之協商，準用前項之規定，消費者債務清理條例
    第151 條第5 項、第6 項分別定有明文。再聲請更生或清算
    不合程式或不備其他要件者，法院應以裁定駁回之，但其情
    形可以補正者，法院應定期間先命補正，復為同條例第8 條
    所明定。依其立法理由可知，債務清償方案成立後，固由債
    務人按其條件履行，惟需於其後發生情事變更，在清償期間
    收入或收益不如預期，致該方案履行困難甚或履行不能，因
    不可歸責於己，始能聲請更生或清算。此項規定旨在避免債
    務人任意毀諾已成立之協商，濫用更生或清算之裁判上債務
    清理程序，蓋以債務清償方案係經當事人行使程序選擇權所
    為之債務清理契約，債務人應受該成立之協議所拘束。債務
    人既已與金融機構協商成立，如認該協商方案履行有其他不
    適當情形，自仍應再循協商途徑謀求解決。
二、本件聲請意旨略以：其有不能清償債務之情事，目前債務總
    金額為新臺幣（下同）2,497,655 元，消費者債務清理條例
    施行前，曾依照中華民國銀行公會會員辦理消費金融案件無
    擔保債務協商機制，與其最大債權金融機構國泰世華商業銀
    行股份有限公司（下稱：國泰世華銀行）成立協商，雙方約
    定聲請人自民國95年12月起，分120期、利率5 %，每月清償
    28,660元依比例清償其各項債務直至全部清償為止，惟其每
    月薪資約為20,000元，扣除協商金額28,660元，已無法維持
    基本生活開銷，加上其配偶工作薪資降低，由每月收入約為
    60,000元降至每月約為20,000元，且其間尚有數月為失業狀
    態，又其配偶亦擔任其兄長之車貸保證人，因被保證人未依
    約付款，致其配偶每月需另支付15,000元之車貸費用，是以
    其薪資，實不足以支持全家人之生活費用，然因最大債權銀
    行以其經濟上優勢，表示該協商條件已是最優惠之方案，致
    使聲請人為避免債務仍依原利率計算，及恢復催收，不得已
    只好接受此一遠超出聲請人能力之協商條件，至於協商金額
    不足之部分，則向親友借貸或由其母親贈與而來，直至97年
    2 月起因無法再從親友處獲得資助，不得已只好毀諾，其毀
    諾實具有不可歸責於己致履行顯有重大困難之事由等語。
三、查聲請人曾經參加中華民國銀行公會會員辦理無擔保債務協
    商機制與國泰世華銀行成立協商，並自95年12月起繳款至97
    年2 月止等情，有聲請人所提之銀行公會協議書、無擔保債
    務還款計畫表、聯合微信中心債權人清冊及聯邦商業銀行股
    份有限公司民事陳報狀等件附卷可稽（見第16-18 、24-28
    、37-39 、82-89 頁），是聲請人向本院聲請更生，須符合
    「不可歸責於己致履行顯有重大困難之事由」之要件，方為
    適法。
四、經查：
（一）聲請人固以其每月收入20,000元，於扣除協商款項28,660
      元後，已無法維持基本生活開銷，而主張其毀諾協商條件
      ，有其不可歸責之事由等語，惟查，觀諸聲請人95、96年
      度國稅局綜合所得稅各類所得資料清單及其陳報於小哈佛
      書店兼職等情，其每月收入並無巨大差異，是聲請人既能
      履行協商條件至97年2 月始告毀諾，足見上開還款條件，
      縱有聲請人所認嚴苛之情形，仍屬其可承受之範圍。
（二）再聲請人雖復主張其配偶工作薪資降低，且其間尚有數月
      為失業狀態，又擔任車貸保證人，需負擔車貸費用，主張
      聲請人之薪資，不足支持全家人之生活等語，並據提出陳
      江河95、96年度國稅局綜合所得稅各類所得資料清單及勞
      工保險投保資料為證，惟查，聲請人曾陳報其配偶之薪資
      由每月60,000元降至每月20,000元，然觀諸其配偶陳江河
      95 、96 年度國稅局綜合所得稅各類所得資料清單及勞工
      保險投保資料，並未如聲請人所述其配偶之薪資曾高達60
      ,000 元 ，實難認此部分之主張為真實，至其主張其配偶
      負擔車貸費用部分，縱確屬實，然聲請人並未證明確有因
      該車貸受牽累以致無法依協議繼續繳款之事實，況協商條
      件既係由聲請人與最大債權銀行協議達成，客觀事實未顯
      著變動下，聲請人所稱其每月收入扣除必要生活費用及支
      出等情事，均屬聲請人在協商時可見並據以評估是否逾越
      其負擔範圍，聲請人既經評估而接受協商即應奮力履行，
      換言之，「協商條件之嚴苛」顯與「不可歸責於己之事由
      致履行顯有重大困難」之要件不符。又債務人既有固定收
      入之履行能力，縱有履行不便，惟現銀行公會已就曾經參
      加95年度債務協商毀諾之客戶提供「個別協商一致性方案
      」使能再進行協商，聲請人倘認原協商條件過苛，尚非不
      得與其債權人國泰世華銀行等銀行，再次進行解決債務之
      商談，亦得經由個別債權銀行協商程序以求適當履債。
五、綜上所述，本件聲請人既無消費者債務清理條例第151 條第
    5 項但書所規定不可歸責於己之事由，依原協商條件履行亦
    非顯有重大困難，其向本院聲請更生，應屬聲請之要件不備
    ，且該欠缺又無從補正，依首揭條文之規定，自應駁回其更
    生之聲請，爰裁定如主文。
中    華    民    國    97    年    10    月    30    日
              民事第三庭      法  官    邱靜琪
以上正本證明與原本無異
如不服本裁定應於送達後10日內向本院提出抗告狀，並應繳納抗
告費新台幣1,000元整。
中    華    民    國    97    年    10    月    30    日
                              書記官    白俊傑


司法院資訊處製作；財團法人民間司法改革基金會備份。
